# 请教大家一个软件企业的收入确认实务问题！

提问人：mrlf 时间：2011-07-28 16:13:20
请教大家软件开发企业在 2 种情况下的收入确认问题：
1 、软件销售包含免费维护期 例如公司销售某软件，合同售价 10 万，并约定有 1 年免费维护期， 约定安装调试验收后付款90%，维护期满后再付10% 请问收入该如何确认？ 是在安装调试验收后先确认90%，等维护期满再确认10%， 还是验收后确认至100%，然后合理估计出预计的维护成本予以计提？ 如果是系统集成项目含有免费维护期的，是否应相同处理？
2 、软件开发包含免费维护期 例如公司受托开发某系统，并约定有 1 年免费维护期， 约定安装调试验收后付款90%，维护期满后再付10% 收入该如何确认？ 是否应在预计总工作量时即考虑免费维护的工作量？ 然后按每期实际发生的工作量占总工作量的比例来确认收入？ 谢谢！

回答人：chenyiwei
1 、销售通用软件一般采用销售商品模式确认收入。能否在验收合格后即确认 100 ％收入，取决于企业能否在验收合格的时点对未来质保期满后能否收回该部分尾款的可能性的估计。要考虑公司在质保期内违反合同约定的质保条款（例如因产品在运行中暴露出质量缺陷导致买方拒付尾款）的可能性以及买方信用状况的估计。 2 、定制软件一般按提供劳务模式确认收入。如果对整个合同（包括后续维护）的履行结果能够作出可靠估计的，可以把整个合同（包括后续的维护部分）看作一个整体，在整个合同的履行期间（包括质保期内）按完工百分比法确认收入，此时在验收之前累计确认的收入金额不一定等于合同价款的 90 ％，而是按照尚未完成的后续维护工作量（成本）占预计总工作量（成本）的比例确定的。如果对质保金到期后能否收回没有足够把握，但对于前面开发阶段的履行结果（包括技术可行性、预计总成本及其开发进度等）作出可靠估计的，可以把合同价款的 90 ％在开发阶段按完工百分比法确认收入，后续的尾款在后续维护服务提供时根据款项的可回收性确认收入。

回答人：chenyiwei
回复 mrlf 的帖子
如果该 10 ％尾款或者合同款项中的一部分所对应的是后续升级、维护等服务，不属于一般意义上的质量保证的，应当按照提供劳务收入的确认原则确认后续的该等服务收入。理论上应当按照相对公允价值把合同价款总额分解为初次软件销售和后续服务两部分，分别按照适用的准则确认收入，但如果难以明确界定这两部分的相对公允价值的，就只能以合同规定的付款进度作为相对公允价值的参考了。

回答人：chenyiwei
回复 tony868lamy 的帖子
虽然合同价款没有单独区分报价，但企业应当可以根据历史资料显示的这两部分成本的相对比例，测算这两部分的相对公允价值。因此还是可以把一部分合同价款递延到后续的一年免费服务期间的。除非根据历史经验，这一年免费维护和升级服务的成本和工作量明显不重大。

提问人：tony868lamy 时间：2011-07-30 00:29:42
回复 chenyiwei 的帖子
说实话，实务中这类成本就是技术支持人员薪酬成本，工作量不大，所以从重要性角度分析判断，我认为可以简化全部确认收入，不再做递延处理。

回答人：chenyiwei
基于重要性原则，可以接受后续免费服务期间内成本和工作量的影响不重大情况下的简化处理。

提问人：宽阔视野 时间：2013-07-06 20:39:18
回复 chenyiwei 的帖子
陈老师，请教您几个问题，对于一个需要实施重大的软件开发活动，或者对软件作出重大修改或个性化定制的软件合同，项目实施周期 3 个月左右，对于此类合同：
1.是否一定要按照提供劳务的方法确认收入？能否在客户验收后一次性确认收入并结转成本？ 2.如果提供劳务交易结果无法可靠估计（实际是操作起来对完工百分比的证据特别是外部证据较难取得），如果对于此类合同全按照交易结果无法可靠估计处理，是否说明公司内控有问题，对IPO申报是否有影响？

回答人：chenyiwei
1 、原则上应采用完工百分比法，只有影响不大时可基于重要性原则接受完工时一次性确认全部收入的简化处理。 2 、这个问题在IPO企业中存在一定的普遍性，很可能被认定为内控缺陷，成为IPO的障碍。

提问人：宽阔视野 时间：2013-07-24 23:40:05
陈老师，再请教您，先感谢您的无私奉献精神。 我个人认为： 1.软件应该定义为产品，虽然软件是无形的，但软件做为产品的属性应为大家所接受，因为它是可以交付的，一般服务是没法交付。 2.如果定制软件完成后知识产权归受托方，我觉得定制软件应看做生产软件产品的过程，可以把它看做和生产轮船是一个概念。如果定制软件完成后知识产权归委托方，则可以看做提供劳务的过程。 3.定制软件如果是生产产品的过程应该判断其是否适用建造准则，如果适用建造准则则根据建造准则处理，如果不适用建造准则则应根据销售商品确认收入。 4.定制软件如果是提供劳务的过程，则根据收入准则，按照提供劳务的收入确认原则确认收入。 5.如果在现有的功能模块（著作权可能有也可能没有）根据客户需求做适当修改，应根据同时销售商品和提供劳务的原则，将合同金额在现有功能模块和客户化过程进行分拆，客户化的过程应和定制软件同样处理。如果两者公允价值没法区分，则全部根据销售商品的原则处理。 上述处理，请陈老师指点。我个人认为定制软件的过程的知识产权归属是关键，这个决定定制软件是看做制造产品的过程还是纯粹像培训或者设备安装这样的服务的结果并会决定会计处理。如果是生产产品的过程，按照完工进度法是选择性的的，因为建造合同一般适用建造过程比较长，起码一个会计年度以上，标的资产价值较大的非标产品。但如果是提供劳务的模式，那么只能选择百分比法核算。

回答人：chenyiwei
软件知识产权的归属在很多情况下并不是最为关键的。判断应采用销售商品模式还是提供劳务模式，关键是看软件公司在开发期间是否承担了“一般存货风险”，即软件产品所有权上的主要风险和报酬。在实务中很多情况下就是看是否为先有合同再开发（且合同的收费足以涵盖开发成本），还是先开发再对外出售。专用软件的定制开发基本符合前一标准，而通用软件基本上符合后一标准。在实务中，对于规模较小、时间较短的定制开发业务，也可基于重要性原则和简化处理的考虑，采用在交付时一次性确认收入的方式。 其他基本同意你的意见。